臺灣士林地方法院刑事判決　　　　　　 95年度交易字第180號
公　訴　人　臺灣士林地方法院檢察署檢察官
被　　　告　戊○○
選任辯護人　鍾儀婷律師
上列被告因過失致死案件，經檢察官提起公訴（94年度偵字第12
553 號），本院判決如下：
    主  文
戊○○因過失致人於死，處有期徒刑壹年。
    事  實
一、戊○○於民國（下同）94年10月19日晚上8 時25分許，騎乘
    車號AX6-557 號重型機車搭載同學甲○○，沿臺北縣淡水鎮
    ○○○路，由淡水往臺北方向行駛於第2 車道，途經未設置
    速限標誌或標線之上開中正東路家樂福量販店對面車道時，
    原應注意行車速度，無速限標誌或標線者，行車時速不得超
    過50公里，且應注意行車欲變換車道時，應先顯示方向燈或
    手勢，不得任意變換車道，而依當時情況天候為晴、夜間有
    照明、路況乾躁、無缺陷、無障礙物、視距良好，並無不能
    注意之情事，竟仍疏未注意，貿然以時速60公里之速度疾駛
    於前述第2 車道內，並在未顯示方向燈及手勢情況下貿然由
    第2 車道變換至第3 車道，適正常行駛於外側車道（即第3
    車道）由郭德隆騎乘車號CQF-659 號重型機車後搭載其妻丙○○○沿同路段自後方車道駛來，見狀已猝不及防，致郭德
    隆與戊○○所騎乘之重型機車相撞，造成郭德隆、丙○○○
    人車倒地，嗣經警接獲未表明身分之民眾報案而前往處理，
    戊○○於肇事後在未被有偵查犯罪職權之機關或公務員發覺
    其為犯人前，向前往處理之台北縣政府警察局淡水分局交通
    分隊警員趙柏青自動表明為肇事者自首上情，並接受裁判。
    郭德隆及丙○○○經送醫急救，郭德隆於94年10月20日凌晨
    0 時40分許因顱內出血不治死亡，丙○○○則延至同年11月
    3 日晚上23時57分許亦因顱內出血不治死亡。
二、案經郭德隆、丙○○○之女丁○○訴由臺北縣政府警察局淡
    水分局報告臺灣士林地方法院檢察署檢察官偵查起訴。
    理  由
一、按被告以外之人於審判外之言詞或書面陳述，除法律有規定
    者外，不得作為證據；又被告以外之人於審判外之陳述，雖
    不符合同法第159條之1至第159條之4之規定，但經當事人於
    審判程序同意作為證據，法院審酌該言詞陳述或書面陳述作
    成時之情況，認為適當者，亦得為證據。當事人、代理人或
    辯護人於法院調查證據時，知有第159條第1項不得為證據之
    情形，而未於言詞辯論終結前聲明異議者，視為有前項之同
    意，刑事訴訟法第159條第1項及第159條之5分別定有明文。
    查本判決下列所引用之各該被告以外之人於審判外之陳述（
    包含書面陳述），雖屬傳聞證據，惟當事人及辯護人於本院
    準備程序（見本院95年11月16日準備程序筆錄第3 頁）及審
    判期日中均表示同意作為證據方法而不予爭執，且迄至言詞
    辯論終結前亦未再聲明異議，本院審酌上開證據資料製作時
    之情況，尚無違法不當及證明力明顯過低之瑕疵，亦認為以
    之作為證據應屬適當，故揆諸前開規定，爰逕依刑事訴訟法
    第159 條之5 規定，認前揭證據資料均有證據能力，合先敘
    明。
二、訊據被告戊○○，對於其於上開時、地，騎乘車號AX6-557
    號重型機車以時速60公里之速度行駛於該路段第2 車道內，
    並在未顯示方向燈及手勢情況下貿然由第2 車道變換至第3
    車道，而與騎乘CQ F-659號重型機車沿同向行駛之郭德隆發
    生車禍，並致郭德隆及其後載之妻丙○○○傷重不治死亡之
    事實，坦承不諱，核與證人己○○、甲○○於本院審理時證
    述：案發當時被告行車速度約60餘公里，且變換車道時沒有
    打方向燈（見本院95年12月26日審判筆錄第3 頁、第5 頁、
    第10頁至第11頁）等語相符，並經被害人郭德隆、丙○○○
    之女丁○○於警詢時、偵查中指訴其父、母因車禍傷重死亡
    之情節甚詳（見94年度相字第710 號卷第12頁至第14頁、第
    57頁；94年度相字第750 號卷第56頁至第57頁），復有道路
    交通事故現場圖、道路交通事故調查報告表（一）、（二）
    各1 份、現場暨車損照片共37幀（附於94年度相字第710 號
    卷第26頁至第47頁）附卷可稽，而被害人郭德隆、丙○○○
    均確因本件車禍傷重死亡乙情，亦經臺灣士林地方法院檢察
    署檢察官督同檢驗員相驗屬實，並製有相驗筆錄、相驗屍體
    證明書、驗斷書等件（附於94年度相字第710 號卷第56頁、
    第67頁至第74頁；94年度相字第750 號卷第58頁至第59頁、
    第61頁至第67頁）存卷可考，應甚明確，堪予認定。至被告
    於本院審理時雖辯稱：案發當時被害人車速過快，故
    本件事故之發生被害人亦與有過失云云，並舉證人甲○○、
    乙○○、己○○為證。惟查：
  (一)被告於警詢時、偵查中均未曾提及案發當時被害人郭德隆
    騎乘機車亦涉嫌超速行駛乙情，延至本院審理時，始為此有
    利之辯解，與常情有違，尚不能遽信。又證人甲○○於警詢
    時證稱：「（發現危險時距離對方多遠？採取何種反應措施
    ？）因為我是被載我不清楚」等語（見94年度相字第710 號
    卷第10頁），於本院審理時證稱：撞擊後我跌倒才看到被害
    人的車等語（見本院95年12月26日審判筆錄第10頁）、證人
    乙○○於偵查中證述：車禍前，沒注意死者機車如何行駛，
    其實看到前面車禍時，還不知道是同學等語（見94年度相字
    第710 號卷第60頁），於本院審理時證稱：車禍發生之前沒
    注意到死者與他太太所騎乘機車等語（見本院同上審判筆錄
    第9 頁）、證人己○○於偵查中證述：車禍發生前，沒有注
    意到死者車子在哪，車禍發生時，才知道同學車子出車禍等
    語（見94年度相字第710 號卷第62頁），是其等3 人均自承
    於案發當時並未注意被害人郭德隆車輛之動向，從而，其等
    既無法證明被害人案發當時是否有超速行駛之情形，其等證
    言自無法作為被告有利之證據；至於證人己○○於本院審理
    時雖改稱：被害人車輛很快從我右側超我的車子到前面，就
    直接撞上戊○○所騎的車子，被害人所騎乘機車的車速約七
    十或八十公里，我注意到的時候，他已經在我的右前面等語
    （見同上審判筆錄第4 頁至第5 頁），然此與前揭其在偵查
    中所證已所有不符，不能輕信，況本院詢問為何警、偵訊都
    沒有提到被害人有超車這一段時，其竟無法回答（見本院同
    上審判筆錄第6 頁），顯見其情已虛，再衡諸證人己○○與
    被告係同學關係，自有立場，難期公允，且所證有上述瑕庛
    ，不足採信；又依上開道路交通事故現場圖所示，被害人騎
    乘機車並無明顯剎車痕之情狀，本件車禍既無剎車痕跡，自
    無從以任何客觀之科學數據推論被害人郭德隆當時行車速度
    大約為何，此外，遍查全卷亦無被告所稱被害人車速超越法
    定速限每小時50公里之資料，被告無以為憑即遽指告訴人有
    超速等語，即乏依據，是被告關於告訴人與有過失之辯解，
    不足採信。
  (二)按行車欲變換車道時，應先顯示方向燈或手勢，又按行車
    速度，依標誌或標線之規定，無速限標誌或標線者，時速不
    得超過50公里，道路交通安全規則第91條第6 款、第93條第
    1 項第1 款分別定有明文，被告騎車自應注意上述道路交通
    安全規則規定。又依附卷之道路交通事故調查報告表所載，
    該路段未設置速限標誌或標線，且當時情況天候為晴、夜間
    有照明、路況乾躁、無缺陷、無障礙物、視距良好，並無不
    能注意之情事，被告竟疏未注意，先貿然以時速60公里之速
    度疾駛於台北縣淡水鎮○○○路由淡水往臺北方向之第2 車
    道內，且本件被告騎乘機車行駛於上開路段時，因為遭後方
    車輛鳴按喇叭，被告為閃讓該車而變換車道乙節，亦據被告
    供述在卷，並經證人甲○○、乙○○、己○○證述明確，是
    被告復在未顯示方向燈及手勢情況下貿然由第2 車道變換至
    第3 車道，以致被害人郭德隆猝不及防，而與被告騎乘之車
    輛發生碰撞，並造成被害人郭德隆、丙○○○傷重死亡，其
    有過失甚為灼然。本案經送台灣省台北縣區車輛行車事故鑑
    定委員會鑑定及台灣省車輛行車事故覆議鑑定委員會覆議結
    果，亦均認定被告為肇事原因，分別有該會95年5 月17 日
    北縣鑑字第09551805 25 號函附鑑定意見書及95年8 月21
    日府覆議字第0950100650號函附覆議意見書各1 份附卷供參
    ，是被告既有過失，且其過失行為與被害人2 人之死亡間復
    有相當因果關係，本件事證已臻明確，被告犯行洵堪認定。
    至於台灣省台北縣區車輛行車事故鑑定委員會雖認被害人郭
    德隆涉嫌超速行駛為肇事次因，然該意見乃係由被告之證詞
    研判，並無其他積極之證據足以證明被害人郭德隆於肇事當
    時之行車速度有超過法定速限之情事，何況台灣省車輛行車
    事故覆議鑑定委員會推翻此見解，不認定被害人與有過失，
    是台灣省台北縣區車輛行車事故鑑定委員會就此部分之認定
    尚有誤會，本院不採，併此敘明。
二、按被告行為後，94年2 月2 日修正公布之刑法已於95年7 月
    1 日生效施行，其中第2 條第1 項「行為後法律有變更者，
    適用行為時之法律。但行為後之法律有利於行為人者，適用
    最有利於行為人之法律」之規定，係規範行為後法律變更所
    生新、舊法律比較適用之準據法，並非刑法實體法律，自不
    生行為後法律變更之比較適用問題，故刑法修正施行後，應
    適用該修正後之第2 條第1 項之規定，依「從舊、從輕」之
    原則比較新、舊法律之適用；又比較新舊法時，應就罪刑有
    關之共犯、未遂犯、想像競合犯、牽連犯、連續犯、結合犯
    ，以及累犯加重、自首減輕暨其他法定加減原因（如身分加
    減）與加減例等一切情形，綜其全部罪刑之結果而為比較後
    ，再適用有利於行為人之法律處斷，而不得一部割裂分別適
    用不同之新、舊法（最高法院24年上字第4634號、29年上字
    第964 號判例意旨及最高法院95年度第8 次刑事庭會議決議
    參照）。經查：
  (一)關於罰金刑：刑法第276 條第1 項過失致死罪，其法定刑
    有關罰金部分為得科（銀元）2 千元以下罰金。查刑法分則
    編各罪所定罰金刑之貨幣單位原為銀元，修正前刑法第33條
    第5 款規定：「罰金：1 元（銀元）以上。」，而依罰金罰
    鍰提高標準條例規定，就72年6 月26日前修正之刑法部分條
    文罰金數額提高2 至10倍，其後修正者則不提高倍數，並依
    現行法規所定貨幣單位折算新臺幣條例規定，以銀元1 元折
    算新臺幣3 元。修正後刑法第33條第5 款規定：「罰金：新
    臺幣1000元以上，以百元計算之。」，刑法第33條第5 款所
    定罰金貨幣單位經修正為新臺幣後，刑法分則各罪所定罰金
    刑之貨幣單位亦應配合修正為新臺幣，為使刑法分則編各罪
    所定罰金之最高數額與刑法修正前趨於一致，乃增訂刑法施
    行法第1 條之1 ：「中華民國94年1 月7 日刑法修正施行後
    ，刑法分則編所定罰金之貨幣單位為新臺幣。94年1 月7 日
    刑法修正時，刑法分則編未修正之條文定有罰金者，自94年
    1 月7 日刑法修正施行後，就其所定數額提高為30倍。但72
    年6 月26日至94年1 月7 日新增或修正之條文，就其所定數
    額提高為3 倍。」。從而，刑法修正後刑法分則編各罪所定
    罰金刑之最高數額，適用刑法施行法第1 條之1 之規定後，
    並無不同，即對被告並無有利或不利之情形；惟修正後刑法
    第33條第5 款所定罰金刑最低數額，較之修正前提高，自以
    修正前刑法第33條第5 款規定有利於被告。
  (二)關於自首：被告行為時，刑法第62條規定：「對於未發覺
    之罪自首而受裁判者，減輕其刑。但有特別規定者，依其規
    定。」，惟被告行為後上開條文已修正為：「對於未發覺之
    罪 自首而受裁判者，得減輕其刑。但有特別規定者，依其
    規定。」，即被告如符合自首要件，依修正前刑法之規定，
    必減輕其刑，然依修正後刑法之規定，法院仍得裁量是否減
    輕其刑，自應以被告行為時即修正前刑法第62條之規定較有
    利於被告。
  (三)綜上，本件經綜合觀察全部罪刑比較之結果，依修正後刑
    法第2 條第1 項前段規定，適用修正前刑法第33條第5 款、
    第62條之規定對被告較有利，自應全部適用修正前刑法相關
    規定而為論科。
三、核被告所為，係犯刑法第276 條第1 項之過失致人於死罪。
    被告一過失行為，致使被害人郭德隆、丙○○○先後死亡，
    係同時觸犯二過失致死罪，為想像競合犯，應依刑法第55條
    前段之規定，從一過失致死罪處斷（刑法第55條之修正係刪
    除牽連犯之規定，想像競合規定並未修正，刑法第55條但書
    係科刑之限制，為法理之明文化，非屬法律之變更，自無庸
    依刑法第2 條第1 項為新舊法比較）。被告於犯罪後，在未
    被有偵查犯罪職權之機關或公務員發覺其為犯人前，向前往
    處理之台北縣政府警察局淡水分局交通分隊警員趙柏青自動
    表明為肇事者自首上情，並接受裁判，此有自首情形記錄表
    1 紙在卷可憑，自係對於未發覺之罪自首而受裁判，應依修
    正前刑法第62條前段規定減輕其刑。爰審酌被告素行尚佳，
    並無前科紀錄，然本件車禍其應負完全過失責任，且造成2
    人死亡，犯罪所生損害甚大，另審酌其犯罪後之態度，迄未
    與告訴人達成和解等一切情狀，量處如主文所示之刑。
據上論斷，應依刑事訴訟法第299 條第1 項前段，刑法第2 條第
1 項前段、第276 條第1 項、第55條前段，修正前刑法第62條前
段，刑法施行法第1條之1，判決如主文。
本案經檢察官方祥鴻到庭執行職務。
中　　華　　民　　國　　96　　年　　1　　 月　　10　　日
                  刑事第五庭審判長法  官  周政達
                                  法　官  汪梅芬
                                  法　官  楊迺伶
以上正本證明與原本無異。
如不服本判決，應於判決送達後10日內，向本院提出上訴狀。
                                  書記官   陳淑琪
中　　華　　民　　國　　96　　年　　1 　　月　　23　　日
中華民國刑法第276 條
（過失致死罪）因過失致人於死者，處2 年以下有期徒刑、拘役
或2 千元以下罰金。
從事業務之人，因業務上之過失犯前項之罪者，處5 年以下有期
徒刑或拘役，得併科3 千元以下罰金。
